【裁判字號】    95,勞訴,12
【裁判日期】    951027
【裁判案由】    給付退休金
【裁判全文】
臺灣高雄地方法院民事判決             95年度勞訴字第12號
 原      告  甲○○
 訴訟代理人  徐文彬律師
 被      告  財團法人私立高雄醫學大學附設中和紀念醫院
 法定代理人  乙○○
 訴訟代理人  王伊忱律師
             鄭美玲律師
             陳景裕律師
上列當事人間給付退休金差額事件，本院於民國95年10月13日言
詞辯論終結，判決如下：
      主      文
原告之訴及假執行之聲請均駁回。
訴訟費用由原告負擔。
      事實及理由
一、原告起訴原請求被告給付原告給付1,076,979 元，嗣於審理
    中變更為先位請求被告給付原告1,137,613 元，備位請求被
    告給付原告896, 746元，核屬擴張減縮應受判決事項之聲明
    ，合於民事訴訟法第255 條第1 項第3 款規定，應予准許，
    先為明。
二、原告主張：原告自民國76年7 月16日起受僱被告擔任管理工
    作職務，至94年1 月1 日退休，工作年資為21年6 月，依勞
    動基準法55條計算退休金應給付原告新台幣 (下同
    )1,856,680 元 (計 算式48,860×38=1,856,680) ，惟被告
    僅給付902,428 元，短少給付954,252 元、縱然87年6 月30
    日之前部分應依被告內部教職員工退休撫恤資遺辦法11條、
    學校教職員退休條例第5 條規定按本俸及實物代金加一倍為
    基數計算計算時，亦短少給付694,852 元{ 87年6 月30日
    之前，14年11月可領29基數 (本俸19,870+ 實物代金930)×
    2=41,600，41,600×29=1,206,400。87年6 月30日之後，
    6 年7 月可領8 基數48,860×8=390,880 。+ 為
    1,597,280-已付902,428=694,852}；另89年3 、4 月因同事
    腳傷無法工作，原告因而多加一班，每日連續工作16小時，
    依勞動基準法第24條、32條3 項規定，被告應給付加班費
    112,194 元；又原自90年5 月起月薪總額已超過38,201元，
    應依勞工保險投保薪資分級表第21級投保，惟被告至93年2
    月1 日始改依21級為原告投保，原告因而少領勞保老年給付
    81,700元 (1,9000×43=81,700)，被告應依勞工保險條例第
    72條規定賠償原告；另就利息部分，原告依不當得利、民法
    229 條第1 項、第233 條第1 項為請求；又因原告不知可領
    加班費之權利，故消滅時效無從進行，且加班費並非定期性
    債權，亦無民法第126 短期時效之適用。先位聲明：(一)被告
    應給付原告1,137,613 元及自94年2 月1 日起至清償日止，
    按年息5%計算之利息，(二)原告願供擔保請准宣告假執行。備
    位聲明：(一)被告應給付原告896, 746元及自94年2 月1 日起
    至清償日止，按年息5%計算之利息，(二)原告願供擔保請准宣
    告假執行。
三、被告則以：被告係自87年7 月1 日起適用勞動基準法之單位
    ，依勞動基準法第84條之2 規定，原告退休金之計算標準，
    應分為適用勞動基準法前之年資，自72年8 月1 日至87年
    6 月30日共14年11月，係依被告自訂之私立高雄醫學院教職
    員工退休 (退職)撫 卹資遣辦法第12條第1 項、第10條第1
    項規定計算該部分年資14年11月，以29個基數計算 (9+10×
    2=29) ，原告87年2 月之平均工資為20,800元，計算結果為
    603,200(29×20,800=603,200元)。 適用勞動基準法後之
    年資自87年7 月1 日至94年1 月31日共6 年7 月，7.5 個基
    數，依退休時平均工資39,897元計算，為299,228 元 (7.5
    ×39,897=299,228) 。上開+ =902,428元，原告已給付
    完畢，並無短少給付退休金情事；況原告並未具公務人員身
    分，自無公務人員退休法之適用；另原告將非經常性給付之
    金或紅利、考績金等列入平均工資計算退休金，顯有錯
    誤。另原告之工作為警衛，如有代班情事，被告亦要求於輪
    班後補休，即以上班一天休假一天情形給予休息，原告無再
    要求給付加班費之理，又縱可要求，亦於罹於民法第126 條
    之時效，而不得再請求。又勞保老年給付依勞工保險條例第
    14條第1 項前段、第2 項規定，原告於093 年7 月之工資為
    40,867元，未達分級表41,000元之差額級距，原告至93年10
    月薪資所得為41,578元，被告即依勞工保險條例第14條規定
    ，於規定期間內為原告辦理投保薪資級距之調整。原告之請
    求均無理由。並聲明：(一)原告之訴及假執行之聲請均駁回。
    (二)如受不利判決，願供擔保請准宣告免為假執行。
四、兩造經協商整理爭點：
    兩造不爭執事項：
  (一)原告自72年7月16日起受僱於被告擔任警衛工作，至94年2月
    1日退休，被告已給付原告退休金902,428元。
  (二)被告係自87年7月1日起適用勞動基準法的事業單位。
  (三)如原告在87年6月30日前之退休金請領應依被告內部教職員
    工退休撫卹資遣辦法時，原告在87年6月30日前之年資為14
    年11個月，可領29個基數，當時原告之本俸加實物代金為每
    月20,800元。
  (四)原告自93年7月1日至94年1月31日止之各月薪資分別實際領
    得39,839元、50,487元、43,660元、41,578元、38,560元、
    61,405元、39,320元。
    兩造爭執事項：
  (一)原告退休金之請領在87年6月30日前，應依勞動基準法第55
    條、第54條計算，或依被告內部教職員退休撫卹資遣辦法為
    計算基準？
  (二)如上開期間應依被告內部教職員退休撫卹資遣辦法為計算基
    準時，原告主張應依該辦法第11條及公務人員退休法第6 條
    規定，應按本俸加實物代金的1 倍（即20,800ｘ2） 為1 基
    數計算，有無理由？依該辦法第11條能否再依學校教職員退
    休條例第5條規定，加1倍為基數的計算基準？(95年6月27日
    言詞辯論筆錄增列)
  (三)原告退休前6個月之平均工資應為若干？原告主張應將考績
    獎金列入平均工資計算，有無理由？
  (四)原告主張89年3、4月額外加班，被告應再給付112,194元加
    班費，有無理由？此部分之請求權是否已罹於時效？
  (五)原告主張93年8月1日應調整以40,100元等級投保，而被告遲
    至94年1 月始調整，因而少領老年給付10,533元 (後原告擴
    張為81,700元)， 依勞工保險條例第72條請求被告給付，有
    無理由？
五、原告退休金之請領在87年6 月30日前，應依勞動基準法第55
    條、第54條計算，或依被告內部教職員退休撫卹資遣辦法為
    計算基準？
  (一)按勞工工作年資自受僱之日起算，適用本法前之工作年資，
    其資遣費及退休金給與標準，依其當時應適用之法令規定計
    算；當時無法令可資適用者，依各該事業單位自訂之規定或
    勞雇雙方之協商計算之。適用本法後之工作年資，其資遣費
    及退休金給與標準，依第17條及第55條規定計算。勞動基準
    法第84之2 定有明文。依此規定，勞工之工作年資跨越勞基
    法適用前後者，而於勞基法適用後退休，以分段適用方法計
    算其退休金，即適用勞基法前之工作年資，其退休金給與標
    準，依其當時應適用之法令規定計算；當時無法令可資適用
    者，依各該事業單位自訂之規定或勞雇雙方之協商計算之；
    適用勞動基準法後之工作年資，其退休金之給與標準則依該
    法第55條規定計算；又教育部亦認被告退休金之計算於87年
    6 月30日前依據該校當時所定之退撫辦法，惟自87年7 月1
    日起適用勞動基準法第55條規定，其退休金經分段計算後合
    計之，亦有95年8 月9 日台人(三)字第0950115515號書函為憑
    。
  (二)被告抗辯係自87年7 月1 日起適用勞動基準法之事業單位，
    為兩造所不爭執，則依上開說明，原告退休年資在87年6 月
    30日之前，自應依被告內部教職員退休撫卹資遣辦法 (下稱
    退撫辦法)為計算標準。
六、原告主張應依該辦法第11條及公務人員退休法第6 條規定，
    應按本俸加實物代金的1 倍（即20,800ｘ2） 為1 基數計算
    ，有無理由？依該辦法第11條能否再依學校教職員退休條例
    第5 條規定，加1 倍為基數的計算基準？
  (一)原告主張依被告內部修正前 (於87年6 月19日修正)退 撫辦
    法第11條「教職員工退休 (退職)、 撫卹、資遺金，以其最
    後在職之薪級，按公立學校同薪級人員應領退休 (退職)、
    撫卹、資遺金之標準為基數。」之規定，應依公務人員退休
    法第6 條規定按本俸加實物代金加1 倍為1 基數計算或依學
    校教職員退休條例第5 條規定，加1 倍為基數之計算基準；
    被告則抗辯同辦法第12條就被告教職員退休金給予基數之計
    算方式規定甚詳，並無再依同法11條及公務人員退休法或依
    學校教職員退休條例第5 條規定加1 倍計算基數；查『關於
    被告教職員工退休撫卹資遣辦法第11條所謂「最後在職之薪
    級，按公立學校同薪級人員應領退休、撫卹、資遣金之標準
    為基數」係指私立學校聘用人員時，應依相關規定審查其資
    格後，依各校所訂薪級表及私立專科以上學校教職員工薪
    原則按規定薪，申請退、撫、資遺時依退休時之薪級，按
    公立學校算法，即本薪+930( 實物代金)× 基數計算退、撫
    、資遺金。基數之算法係依採計之年資，5 年9 個基數，每
    增加半年加給1 個基數。滿15年另行加發2 個基數，但最高
    以61個基數為限。私立學校教職退休基數之計算從未變更。
    私立學校教職員工依各校所訂業經主管教育行政機關核備之
    退撫資遺辦法向本會申請退、撫、資遺，計算方式自應依該
    辦法之規定計算。私立學校教職員工並非公務人員退休法及
    學校教職退休條例等法規適用之對象，自不得按本薪加一倍
    之方式計算退休金。』等情，有財團法人中華民國私立學校
    教職員工退休撫卹基金管理委員會95年7 月17日 ()基 字
    第0163號函可參，已足認原告認為應依公務人員退休法第6
    條規定按本俸加實物代金加1 倍 (即乘以2)為1 基數計算退
    休金之主張並無理由。
  (二)再者，『查公務人員退休法第2 條規定：「本法所稱退休之
    公務人員，係指依公務人員任用法律任用之現職人員。」復
    查學校教職員退休條例第2 條規定：「本條例所稱學校教職
    員，係指各級公立學校現職專任教職員，依照規定資格任用
    ，經呈報主管教育行政機關有案者。」依上開規定，私立學
    校教職員尚非公務人員退休法、學校教職員退休條例之適用
    對象，自不得主張依上開規定，以本薪加一倍之方式計算退
    休金。』亦有教育部95年8 月9 日台人(三)字第0950115515號
    函為憑；益證原告上開主張並無理由。
  (三)況被告為一財團法人私立醫院，並非公立學校，並不合於學
    校教職員退休條例第2條「本條例所稱學校教職員，係指各
    級公立學校現職專任教職員，依照規定資格任用，經呈報主
    管教育行政機關有案者。」之規定，原告主張有上開條例規
    定之適用，亦與法不合；雖原告主張依被告高教職員工退休
    撫卹資遣辦法第11條轉以85年2月1日修正後之學校教職員退
    休條例第5條為標準後，自應以本薪加一倍為原告退休金基
    數標準，惟查，被告並不適用學校教職員退休條例已如前述
    ，況修正後被告教職員工退休撫卹資遣辦法第10條規定「職
    員工適用勞動基準法前之工作年資及退休金給與，按本醫院
    原退休辦法規定核計退休金, ... 」，固應依修正前同法第
    11條按公立學校同薪級人員應領退休 (退職) 、撫卹、資遣
    金之標準為基數之規定為依據，然參以修正前同法第12條就
    被告教職員退休金之給與，既已明定應按任職期間之長短，
    而計算退休金給付之基數，亦有修正前後該辦法可參，該部
    分應解為特別規定，是依修正前該辦法第11、12條規定以觀
    ，應解為就退休金基數之計算，應依同辦法第12條規定為計
    算退休金基數之依據，原告主張應轉以學校教職員退休條例
    第5條規定為計算依據，亦無理由。
七、原告退休前6 個月之平均工資應為若干？原告主張應將考績
    獎金列入平均工資計算，有無理由？
  (一)按工資係指勞工因工作而獲得之報酬，包括工資、薪金及按
    計時、計日、計月、計件以現金或實物等方式給付之獎金、
    津貼及其他任何名義之經常性給與，勞基法第2條第3款定有
    明文，故須符合雇主之給與、工作之對價及經常性之給與等
    條件始得謂為工資。雇主具勉勵、恩惠性質之給與，並非對
    於勞工提供勞務之對價，即非勞基法所謂之工資。而考績
    金係年終時對員工個人之工作技能、辦事勤惰及品行學識等
    項之考核，以做為晉級或免職之參考，如年終考核達一定之
    標準以上時，始發給考績金，如未達一定標準時，雖提供
    勞務，除原有薪資外，並無考績獎金可領取，可見考績獎金
    並非對於勞工提供勞務所應給付之報酬，而係對於勞工所為
    勉勵性之給與，應不得計入平均工資。參以行政院勞工委員
    會77年10月15日勞動2字第23415號函釋亦明示「事業單位每
    年年終考核發給勞工之考績獎金，依勞動基準法第2條及同
    法施行細則第10條規定，可不併入計算平均工資。」，是原
    告將考績金加入平均工資計算退休金部分，應予扣除不得
    列入。
  (二)又勞動基準法第55條第1項第1款、第2項規定之退休金，依
    同法第2 條第4 款規定，係指退休當日前六個月所得工資總
    額，除以該期日之總日數所得之金額；本件原告係於94年2
    月1 日退休為兩造所不爭執 (原告起訴狀、被告95年4 月11
    日民事答辯狀)， 則其退休前6 個月之平均工資應為93年8
    月至94年1 月，而考績金不應列入計算已如前述，是原告
    退休前6個月之平均工資應為39,698元{計算式如下：
    93年8月19,870+17,290+1400+2307=40,867元
    93年9月19,870+17,290+1,400=38,560元
    93年10月19,870+17,290+1,400+3,018=41,578元
    93年11月19,870+17,290+1,400=38,560元
    93年12月19,870+17,290+1,400+745=39,305元
    94年1月19,870+17,290+1,400+760=39,320元
    (+++++)÷6=39,698，元以下四捨五入 }。
  (三)又原告於被告醫院納入勞動基準法後之年資為6年7月之事實
    ，亦為兩造所不爭執，則依勞動基準法第55條第1項第1款規
    定，原告此部分之退休金基數為7.5個基數，原告主張納入
    前應再加計1個基數，並無依據；另被告醫院納入勞動基準
    法前之年資為14年11月亦為兩造所不爭執，而此部分應依被
    告教職員工退休撫卹資遣辦法第12條規定計算亦如前述，則
    計算結果，應為29個基數，又上開期間原告之平均工資應為
    20,800元，亦經兩造陳明；是原告之退休金依上開兩部分計
    算結果，應為900,935元，其計算式為：
    {(20,800×29=603,200)+(39,698×7.5=297,735)=900,935}
  (四)又被告已給付原告退休金902,428 元之事實亦為兩造所不爭
    執，是被告並無再給付原告退休金差額之義務亦可認定。
八、原告主張89年3、4月額外加班，被告應再給付112,194元加
    班費，有無理由？此部分之請求權是否已罹於時效？
    原告請求給付加班費，性質上屬不及一年之每月定期給付之
    債權，依民法第126條之規定因5年間不行使，其請求權消滅
    。查原告係於95年3月3日提起本件訴訟繫屬本院，有起訴狀
    收狀章可稽，原告請求89年3、4月份之加班費，顯已逾5年
    之期間，依上開說明，其請求權已於時效而消滅，被告並為
    時效抗辯，是原告此部分請求並無理由。
九、原告主張93年8月1日應調整以40,100元等級投保，而被告遲
    至94年1 月始調整，因而少領老年給付81,700元，依勞工保
    險條例第72條請求被告給付，有無理由？
  (一)按被保險人之薪資，如在當年2 月至7 月調整時，投保單位
    應於當年8 月底前將調整後之月投保薪資通知保險人；如在
    當年8 月至次年1 月調整時，應於次年2 月底前通知保險人
    。其調整均自通知之次月1 日生效。勞工保險條例第14條第
    2 項定有明文。
  (二)查原告之薪資於93年8 月為40,867元已如前述，並未達於投
    資薪資41,000元應調整之差額級距，至93年10月薪資所得為
    41,578元，被告因而於94年1 月為原告調整差額，合於上開
    法條規定，是原告以被告未於93年8 月立刻調整而受有勞保
    給付差額81,700元之主張，亦於法不合，為無理由。
十、綜上所述，原告依兩造勞動契約之約定、勞動基準法及勞工
    保險條例之規定，先位請求被告退休金差額954,252 元、加
    班費112,194 元、及勞保老年給付81,700元；備位請求被告
    給付退休金差額594,852 元、加班費112,194 元、及勞保老
    年給付81,700元；並就利息部分，依不當得利、民法229 條
    第1 項、第233 條第1 項請求自94年2 月1 日起算之法定遲
    延利息；於法均無理由，均應予駁回；又原告既受敗訴判決
    ，其假執行之聲請亦失所依附，應併予駁回。
十一、本件因事證已明，兩造其餘主張及攻擊防禦方法，核與判決
    結果無，爰不一一贅述。
十二、據上論結：本件原告之訴為無理由，爰依民事訴訟法第78條
    ，判決如主文。
中    華    民    國    95    年    10    月    27    日
                  勞工法庭      法  官  林玉心
正本係照原本作成。
如不服本判決，應於送達後20日內，向本院提出上訴狀並表明上
訴理由，如於本判決宣示後送達前提起上訴者，應於判決送達後
10日內補提上訴理由書（須附繕本）。
中    華    民    國    95    年    10    月    27    日
                                書記官  胡樂寧


司法院資訊處製作；財團法人民間司法改革基金會備份。
